臺灣高等法院高雄分院刑事判決　　　　　　　　　九十二年度上易字第一五二四號
　　上　訴　人　臺灣高雄地方法院檢察署檢察官
　　被　　　告　甲○○
　　選任辯護人　王伊忱律師
　　　　　　　　陳景裕律師
　　　　　　　　鄭美玲律師
右上訴人因被告違反著作權法案件，不服臺灣高雄地方法院九十二年度易字第九三六
號中華民國九十二年九月十五日第一審判決（起訴案號：臺灣高雄地方法院檢察署九
十二年度偵字第二八八六號），提起上訴，本院判決如左：
      主  文
上訴駁回。
      理  由
一公訴意旨略以：被告甲○○係寰亞國際股份有限公司（下稱寰亞公司）經理，因該
  公司與國軍高雄總醫院（設於高雄市○○○路二號），簽訂磁振造影設備維修契約
  ，由寰亞公司負責維修保養該醫院內向美商奇異電器公司購買之磁振造影設備機器
  。於民國九十二年一月十四日上午，告訴人奇異公司臺灣子公司即奇異亞洲醫療設
  備股份有限公司（下稱奇異公司）人員發現被告在國軍高雄總醫院造影室內以影印
  方式，重製告訴人享有著作財產權之「Signa Advantagel.5T&PlannedMaintenance
  」英文進階維修手冊（下稱「英文進階維修手冊」），而侵害告訴人奇異公司之著
  作財產權，並與不知情之古光彬、高聖賢（業經不起訴處分）持以進行磁振造影設
  備機器之維修，因認被告涉犯著作權法第九十一條第一項之罪嫌等語。
二按犯罪事實應依證據認定之，無證據不得認定犯罪事實，又不能證明被告犯罪者，
  應諭知無罪之判決，刑事訴訟法第一百五十四條第二項、第三百零一條第一項分別
  定有明文。又刑事訴訟法第一百三十一條第一項固規定：一因逮捕被告、犯罪嫌疑
  人或執行拘提、羈押，有事實足認被告或犯罪嫌疑人確實在內者；二因追躡現行犯
  或逮捕脫逃人，有事實足認現行犯或犯罪嫌疑人確實在內者；三有明顯事實足信為
  有人在內犯罪而情形急迫者，檢察官、檢察事務官、司法警察官或司法警察，雖無
  搜索票，得逕行搜索住宅或其他處所。又同條第二項亦規定，檢察官於偵查中，確
  有相當理由認為情況急迫，非迅速搜索，二十四小時內證據有偽造、變造，湮滅或
  隱匿之虞，得逕行搜索，或指揮檢察事務官、司法警察官或司法警察執行搜索，並
  層報檢察長。亦即保全證據之無令狀搜索僅檢察官得以親自或指揮司法人員為之，
  而司法警察人員所得單獨之無令狀搜索則須為合法逮捕被告、犯罪嫌疑人、現行犯
  正在進行犯罪中或甫離開犯罪現場，始得為之。再按對於身體、住宅之搜索，為嚴
  重侵犯人民身體自由、居住安寧、隱私及財產權之行為，故執行搜索時，自應遵守
  刑事訴訟法有關之規定，且不得逾越必要之程度，始符該法保障人民不受非法及不
  當搜索之意旨。因之，司法警察（官）於逮捕通緝之被告時，若僅係基於發現通緝
  被告之目的，而對通緝被告之住所或其他處所逕行搜索之情形，其於發現通緝之被
  告而將其逮捕後，必須基於執法機關之安全與被逮捕人湮滅隨身證據之急迫考量，
  始得逕行搜索被告身體，又因其逮捕通緝被告逕行搜索之目的已達，除為確認通緝
  被告之身分以避免逮捕錯誤，而有調查其身分資料之必要外，不得任意擴大範圍，
  復對被告所在之住宅及其他處所再為搜索，始符刑事訴訟法保障人民不受非法及不
  當搜索之意旨。又按刑事訴訟之目的，固在發現真實，藉以維護社會安全，然其手
  段仍應合法純潔、公平公正，以保障人權。因之，執法機關違反刑事訴訟法之相關
  規定執行搜索，因而取得之證據，以及依各該證據所發現之其他衍生證據，應否排
  除其證據能力，自應就執行之司法警察（官）違背該法定程序之主觀意圖、客觀情
  節、侵害犯罪嫌疑人權益之輕重、對犯罪嫌疑人在訴訟上防禦不利益之程度，以及
  該犯罪所生之危害、禁止使用該證據對於抑制違法蒐證之效果，與司法警察（官）
  如依法定程序有無發現該證據之必然性等情形，本於人權保障與社會安全之均衡精
  神，依比例原則具體認定之，若該違法搜索所違反法定程序之情節甚為嚴重，不予
  排除其證據能力，已難維護人民對司法公平公正之信賴，且難抑制偵查機關違法之
  搜索，則就司法警察（官）違法搜索所取得之證物及相關證人之證言，應予排除，
  始符公平正義，最高法院九十一年度台上字第五六五三號判決可資參酌。
三本件公訴意旨認被告涉犯違反著作權法，無非係以告訴代理人吳文淑律師之指訴、
  扣案之英文進階維修手冊係影印本、證人即高雄市政府警察局苓雅分局刑事小隊長
  徐壬祥證稱：伊前往查緝時，扣案影印版英文進階維修手冊放置在工作檯上，有打
  開使用等語，及證人國軍高雄總醫院放射科技士長乙素蘭證稱：扣案影印版英文進
  階維修手冊並非醫院放置在該處，且與奇異公司提供之進階維修手冊外觀顏色不同
  等語，為論罪之依據。又以著作權法第三條第一項第三款、第十條之一、及第八十
  七條第四款之規定觀之，並不以「附屬於貨物、機器或設備之說明書或操作手冊」
  ，即認其非在著作權法保護之範圍內（參酌最高法院九十二年度臺上字第一三五○
  號判決）。是以，本件系爭之「Signa Advantagel.5T& Planned Maintenance」英
  文進階維修手冊雖係附屬於磁振造影設備之操作手冊，惟其既屬告訴人奇異公司對
  於該上開產品之操作程序及方法之解說，自仍應認屬「科學」範圍之創作，而受我
  國著作權法之保護。惟訊據被告甲○○堅決否認有何違反著作權法犯行，辯稱：國
  軍高雄總醫院磁振造影設備原由奇異公司負責維修，但奇異公司恃其為維修原廠，
  維修費用一直偏高，國軍高雄總醫院方於九十一年底重新開維修標，並由伊公司得
  標，九十二年一月十四日當天係得標後第一次維修，但當天伊在機房確認機器沒有
  問題，並做機器外觀清潔，還沒有進行軟體部分維修，扣案之影印版英文進階維修
  手冊是從書桌旁的鐵櫃拿出，為奇異設備公司留下，不是伊影印重製的等語。
四經查：
(一)高雄市政府警察局苓雅分局小隊長徐壬祥、偵查員洪宗松、鄒行凱等司法警察，係
  於九十二年一月十四日下午三時許，依告訴人代理人吳文淑律師之指訴：寰亞公司
  人員正在國軍高雄總醫院，使用被害人（奇異公司）之著作商品等語，自行認定符
  合刑事訴訟法第一百三十一條第一項第一款及第二款情事，逐未經陳報檢察官，經
  由檢察官指揮，或向法院聲請搜索票，即逕行進入國軍高雄總醫院磁振造影室機房
  搜索，且因國軍高雄總醫院誤以司法警察徐壬祥等人所出示之搜索扣押證明筆錄即
  為搜索票，乃任由司法警察徐壬祥等人進入及搜索扣押工作檯上之系爭英文版維修
  工作手冊一節，有高雄市政府警察局苓雅分局執行逕行搜索結果報告書所示搜索理
  由：「依刑事訴訟法第八十八條之一第三項及第一百三十一條第一項第一款、第二
  款之規定」，及搜索結果：「一案經告訴人奇異公司於九十二年一月十四日二時委
  任理律法律事務所吳文淑律師，向本分局提出委任告訴在卷，逕行查證報案虛實辦
  理」等語；告訴人代理人吳文淑警詢筆錄（見原審卷九十二年急搜字第六號卷第一
  頁、第二頁）；及國軍高雄總醫院九十三年二月二十六日醫熙字第０九三０００一
  ０九六號函說明：「二本院磁振造影室機房僅本院相關工作人員，及經本院工作人
  員同意之廠商維修人員始得進入上開場所進行保養、維修、操作事宜，非公眾得出
  入之場所。三九十二年一月十四日下午三時高雄市政府警察局苓雅分局警員徐壬祥
  等人，係以查案為由，出示搜索票後進入上開場所進行搜索」等語，乃附上所謂之
  搜索票（實乃搜索扣押證明筆錄影本）為證，並有當日事件始末報告一份等在卷足
  稽（見本院卷第一七五頁至第一七九頁）。足認本件司法警察陳報當日主要所為係
  進入第三人之處所逮捕現行犯，且所為者係無搜索票（令狀）之緊急搜索，亦即搜
  索之目的僅在於發現應受扣捕人予以逮捕，而不在於蒐集保全證據或發現應扣押物
  （林鈺雄，搜索扣押註釋書第一一三頁）。據此，司法警察徐壬祥等人為本件緊急
  搜索之前提，自須係對於被告、犯罪嫌疑人、現行犯執行合法逮捕、拘提、羈押為
  前提，倘若起始不合法，即無附帶緊急搜索之根據（朱石炎，刑事訴訟法（上）第
  一一七頁），自不待言。
(二)本件公訴及告訴意旨均係指被告甲○○所犯為違反著作權法第九十一條之規定，而
  該條所處罰之犯行，為「擅自以重製之方法侵害他人之著作財產權」。惟告訴人代
  理人向司法警察提出告訴時，並非以被告甲○○正擅自重製告訴人奇異公司之系爭
  英文版進階維修工作手冊，卻係被告甲○○正「使用被害人（奇異公司）之著作商
  品」，及該著作商品係違法重製者（見上開急搜字第六號第三頁至第七頁告訴函）
  。則使用違反重製之著作物並非著作權法第九十一條規定處罰之範疇，被告甲○○
  又非因已遭司法警察逮捕、拘提，或經追躡、脫逃者，故司法警察徐壬祥等人進入
  第三人國軍高雄總醫院為緊急搜索，自不得依刑事訴訟法第一百三十條第一項第一
  款或第二款為之。司法警察徐壬祥等人於前開「執行逕行搜索結果報告書」載以搜
  索理由為「依刑事訴訟法第八十八條之一第三項及第一百三十一條第一項第一款、
  第二款」顯然不當。況且，司法警察徐壬祥等人於當日進入國軍高雄總醫院時，並
  未逮捕現行犯即被告甲○○，而係在搜索扣押系爭維修手冊後，請被告甲○○至警
  察局說明，復未以現行犯移送臺灣高雄地方法院檢察署，而函送案件一節，有被告
  警詢筆錄（見警卷第二十七頁），及警卷僅附扣押筆錄一份，而未附逮捕通知書、
  現行犯移送書於偵查卷可稽。足見本件到場之司法警察並非為逮捕被告甲○○，才
  為附帶搜索，目的實係在證據保全之搜索，則揆諸前揭說明，司法警察徐壬祥等人
  未持搜索票即逕行搜索，乃屬非法搜索，且為司法警察徐壬祥等人主觀上可得而知
  者。再者，倘若司法警察得因告訴人指訴有人正在使用盜版著作物，例如電影公司
  人員指訴有人家中正在播放甫上映之院線片（尚未發行錄影帶等），或圖書公司人
  員指訴有人在家中正閱讀影印之著作物，司法警察即可依上開法律之規定，進入私
  人處所逮捕人民及附帶搜索，則人民隱私權之保障即將蕩然無存。另告訴人代理人
  實係以告訴當時，有刑事訴訟法第一百三十一條第一項第三款所示情形，如不於當
  日下午五時前即刻進行搜索，被告將湮滅罪證，自有急迫性，而請求逕行搜索一節
  ，有告訴函一份可據（見同上急搜字第六號第六頁至第七頁），惟被告並非正在重
  製告訴人奇異公司之系爭英文版進階維修工作手冊，業如前述，司法警察若得因告
  訴人以播映即將結束、書籍即將閱畢，該等重製物將被湮滅為由，無須持法院核發
  之搜索票逕行搜索私人處所，則對人權之戕害亦不言而喻。況且，證人即告訴人奇
  異公司職員趙致忠到院證稱：伊負責維修國軍高雄總醫院之磁振造影設備機器，係
  每月固定一次，且事先排好日期，因為維修時，醫院無法使用該機器，病人即無法
  接受測試，且每次維修時，公司均會給系爭之英文版進階維修工作手冊及光碟等語
  （見本院卷第二一九頁、第二二二頁），足認被告甲○○代表寰亞公司前往維修國
  軍高雄總醫院之磁振造影設備機器，並非僅九十二年一月十四日當天，其後每月均
  可事先以查詢之方式向該醫院取得被告將到達維修之日期，且若依告訴人代理人之
  主張，每次維修均須依憑系爭之英文版進階維修工作手冊，則被告甲○○若係以持
  有違法重製之系爭手冊工作，應亦會於每次維修時帶至該醫院，告訴人顯無必須非
  於九十二年一月十四日下午五時前請求司法警察到場逕行搜索之必要，且告訴人縱
  未以刑事訴訟保全證據程序取得被告甲○○之違法證據，亦非不得依著作權法第六
  章之規定尋得相同之救濟。亦即司法警察並無非實施本次搜索保全證據不可，否則
  以後縱依法定程序，亦無再次保全證據之機會。
(三)又本件搜索人司法警察雖於九十二年一月十四日逕行搜索，並扣得系爭之影印版英
  文進階維修手冊，復於同年月十六日，以高市警苓分三字第００九二０００一０四
  四號報告書陳報原審法院，經原審法院以九十二年度急搜字第六號核准，嗣經被告
  甲○○聲請撤銷該搜索扣押，原審法院則以司法警察所為合於逕行搜索之要件，駁
  回被告之聲請，復經被告依刑事訴訟法第四百零四條第二款規定抗告，乃經本院以
  當日搜索程序因明顯違反刑事訴訟法第一百三十一條第一項第三款、第二項之規定
  ，以九十二年度抗字第六七號刑事裁定將前揭搜索及扣押程序撤銷，並將警察局苓
  雅分局中華民國九十二年一月十六日高市警苓分三字第００九二０００一０四四號
  報告駁回，有前開裁定書各一份在卷可佐（見原審法院九十二年度急搜字第六號卷
  第四十四頁至第四十五頁、本院九十二年度抗字第六七號第二十七頁至第三十頁）
  。雖現行刑事訴訟法對被搜索扣押當事人於司法警察附帶搜索後，請求救濟之程序
  漏未規定，（林鈺雄，前揭書第二二五頁；朱石炎，前揭書第一二０頁）惟並不能
  因此認定被告對本件原審法院核准之搜索扣押不得請求救濟，畢竟對於身體、住宅
  之搜索，為嚴重侵犯人民身體自由、居住安寧、隱私及財產權之行為，故執行搜索
  時，自應遵守刑事訴訟法有關之規定，且不得逾越必要之程度，始符該法保障人民
  不受非法及不當搜索之意旨。而該等人權是否遭受司法警察侵害，僅有法院得以事
  後審查之制度予以宣示及警示，法院自不得僅因法律漏未規定，而拒絕審查保障人
  權之職責。本院前既已實質審查，並認定本件搜索扣押違法，而撤銷原核准之搜索
  扣押報告，則揆諸上開最高法院之見解，本院自應就系爭英文版進階維修工作手冊
  之違法搜索扣押程序對人權之侵害與公共利益間，予以權衡，而決定是否排除該項
  證據。
(四)本件司法警察明知被告甲○○僅係「正使用違法重製之系爭英文進階維修工作手冊
  」，並非正違法重製他人之著作物，乃不符逕行拘提、逮捕之要件，渠等竟進入第
  三人處所為保全證據而搜索，尚且要求被告甲○○前往警局說明，乃妨害第三人國
  軍高雄總醫院財產之隱私權、安全性（因被告無法繼續維修機器所致），及被告甲
  ○○之人身自由權，致被告甲○○突遭警員中斷維修工作，復須留在警局說明事件
  始末，顯有礙其訴訟上之防禦。此外，被告每月均將事先通知國軍高雄總醫院到場
  維修日期，如依告訴人代理人之主張，告訴人奇異公司將可依證據保全之規定搜索
  扣押本件系爭英文進階維修工作手冊影本，則司法警察並無非執行本次非法緊急搜
  索之必要。又縱使被告確有違法重製系爭英文進階維修工作手冊，而侵害者係告訴
  人奇異公司承攬維修該等機器之商機，因被告與告訴人奇異公司原有僱傭關係，非
  不得以民事訴訟求得賠償該損害。惟司法警察竟對第三人為非法搜索，因而侵害第
  三人國軍高雄總醫院之權利，若不予以排除其證據能力，將無法維護人民（尤其第
  三人國軍高雄總醫院）對司法公平公正之信賴，且難以避免司法警察對相類似情形
  再為違法搜索。是以，揆諸前揭說明，本院認系爭扣案之英文進階維修工作手冊影
  本無證據能力，始符公平正義。
(五)告訴人奇異公司原承攬維修國軍高雄總醫院之磁振造影設備機器，惟迄搜索當日止
  ，告訴人奇異公司均未與該醫院點交維修工具，而係由告訴人員工趙致忠自行取走
  原置於該醫院磁振造影室內之物品，且搜索當日工作檯上雖置有系爭英文進階維修
  手冊，惟現場並未查扣使用進階維修所須之鑰匙，被告甲○○亦未開始維修軟體，
  而僅就機器外觀等硬體維修一節，業據證人趙致忠證稱：伊於九十一年十二月三十
  一日點交給吳家煒，但未讓他確認伊帶走之物品（見原審卷第一一九頁、第一四八
  頁），‧進階維修時一定需要鑰匙才能執行等語（見本院卷第二二一頁），並據證
  人趙致忠於原審法院在該醫院勘驗時，操作進階維修程序須持鑰匙為之無訛（見原
  審卷第二四八頁至第二四九頁）；核與證人即國軍高雄總醫院放射科技士長乙素蘭
  所證：一月十四日至搜索時為止，被告還未開始維修機器等語（見原審卷第一二六
  頁）；證人即國軍高雄總醫院放射師吳家煒證稱：伊不清楚趙致忠帶走之物品，也
  不清楚工作檯旁置物鐵櫃內之物品，不確定有無紅皮手冊，被告當天還未開始做測
  試，好像還在找東西，伊僅進去告訴被告機器有發霉、線路版有積水等語（見原審
  卷第一四七頁至第一五０頁）；證人即現場搜索警員徐壬祥證述：伊到現場看到操
  作手冊在工作台上，有打開，‧被告說是醫院提供，‧有要求被告取出鑰匙打開維
  修程式，但被告說沒有鑰匙，伊亦未看到鑰匙等語（見偵查卷第十八頁反面），此
  外，復有高雄市政府警察局苓雅分局扣押物品目錄表一份在卷可憑（見警卷第三十
  六頁）。可見扣案之英文版進階維修工作手冊影本雖係置於工作檯上，惟被告並無
  執行該進階維修程式所須之鑰匙，現場亦未進行任何軟體維修，且被告未曾表示該
  扣案之英文版進階維修工作手冊影本為其所有，縱依證人乙素蘭所述：未曾見過該
  扣案手冊等語（見偵查卷第十八頁）、證人趙致忠證述：伊已帶走所有非醫院所有
  之維修工具等語（見本院卷第二二二頁），及國軍高雄總醫院上揭函所附糾紛案報
  告所示：本院應無扣案之維修手冊等語（見本院卷第一八０頁），可認扣案之上開
  手冊影本非國軍高雄總醫院所有，惟亦查無其他證據可憑以認定被告曾於當日，攜
  帶及使用告訴人奇異公司享有著作財產權之扣案英文版進階維修手冊影本，則本件
  實已無任何積極證據證明被告確有以影印之方式，重製告訴人公司享有著作財產權
  之英文進階維修手冊。是以，被告所辯各節，非不可採。
(六)至告訴人代理人請求(一)調閱寰亞公司與國軍高雄總醫院間之磁振造影醫療設備維修
  保養，以證明被告甲○○須每月到院維修，及系爭扣案手冊影印本係被告帶至醫院
  進行維修使用云云；(二)傳喚證人即國軍臺中總醫院放射科主任武明民，攜帶原版維
  修手冊到院，以證明該醫院所有之手冊並非系爭英文版維修工作手冊，被告複製之
  維修記錄表格係重製於告訴人奇異公司所有之系爭手冊云云；(三)至國軍高雄總醫院
  磁振造影室現場勘驗，並命被告現操作，以證明該磁振造影室為公眾得出入之場所
  、維修紀錄業遭被告刪除，被告無系爭手冊無法維修云云；(四)傳訊證人即告訴人員
  工劉大維證述當日搜索情形云云。惟告訴人奇異公司所產製出售之磁振造影醫療設
  備，經寰亞公司與國軍高雄總醫院協議須於何時以何種方式維修之契約內容，與被
  告是否重製扣案之英文版進階維修手冊無關。被告雖須每月至該院維修，亦不足證
  明扣案之上開手冊為被告所重製。又國軍臺中總醫院擁有何種維修手冊，與本案無
  涉。況且，系爭扣案手冊業經本院排除其證據能力，公訴人所舉其他證據又不足以
  認定扣案手冊係被告所重製，則被告提出之維修記錄表格是否侵害告訴人之著作權
  ，既非起訴之標的物，本院乃無從審酌。另磁振造影室係國軍高雄總醫院之財產，
  並專供特約病患檢查身體之處所，且該室內之設備精密，價值又高，檢查時復有一
  定之危險性，絕非公眾得自由出入之場所，乃眾所週知之事，復據國軍高雄總醫院
  來函說明無訛，業如前述，再者，被告縱以進階方法維修該機器，亦無從據以認定
  被告有重製告訴人奇異公司之系爭英文版維修工作手冊。是以，本院認無再次妨害
  第三人國軍高雄總醫院或病患隱私權之現場勘驗必要。又本件搜索程序乃屬違法，
  自無傳訊當時在場證人劉大維陳述該經過之必要，併此敘明。
(七)綜上所述，本件公訴人據以起訴之扣押英文版進階維修工作手冊影本證物，並無證
  據能力，應予排除。而證人乙素蘭、徐壬祥所述情節，亦與被告有無重製系爭英文
  版進階維修工作手冊無關，如此自不得以告訴人之指訴、證人乙素蘭、徐壬祥之證
  述，認定被告甲○○有重製系爭英文版進階維修工作手冊。是以，揆諸首揭法條及
  判例意旨說明，自不能認定被告犯罪。
五此外，本院復查無其他積極證據，足證被告甲○○有違反著作權法第九十一條第一
  項之犯行。原審以不能證明被告甲○○犯罪，而諭知被告無罪之判決，核無不合，
  檢察官上訴意旨，指摘原判決不當，並無理由，應予駁回。
據上論斷，應依刑事訴訟法第三百六十八條，判決如主文。
本案經檢察官周章欽到庭執行職務。
中    華      民      國     九十三     年     三    月    二十四     日
                              臺灣高等法院高雄分院刑事第九庭
                                  審判長法官  張明松
                                        法官  任森銓
                                        法官  謝靜雯
右正本證明與原本無異。
不得上訴。
                                  法院書記官  廖素珍
中      華      民      國     九十三     年     三    月    二十四     日
